臺灣基隆地方法院民事判決　　　　　　 100年度簡上字第32號
上　訴　人　張水龍
訴訟代理人　彭傑義
被上訴人　　余志明
訴訟代理人　林銘龍律師
複代理人　　徐欣愉
上列當事人間排除侵害等事件，上訴人對於中華民國100年3月22
日本院簡易庭99年度基簡字第1000號第一審判決提起上訴，本院
於100年6月19日辯論終結，判決如下：
    主  文
上訴駁回。
第二審訴訟費用新臺幣壹仟伍佰元由上訴人負擔。
    事實及理由
壹、被上訴人方面陳述除與原判決記載相同者，茲引用外，補稱
    如下：
一、上訴人及被上訴人分別為坐落基隆市安樂區○○○段286地
    號上之門牌號碼基隆市○○區○○路200巷122號4層樓公寓
    （下稱系爭公寓）3樓、4樓房屋之所有權人，系爭公寓之頂
    樓平台依法為系爭公寓所有住戶共有，但因建造於70年代，
    當年因施工品質欠佳，致系爭公寓所在之房屋常有漏水現象
    ，上訴人所有之系爭公寓4樓房屋，漏水情形更為嚴重，經
    過多次屋頂補強工程後，仍無法改善，此情形為系爭公寓之
    1、2樓住戶所知悉，嗣經系爭公寓1、2樓住戶之建議及同意
    後，方於系爭公寓之屋頂平台易滲水區域加蓋系爭建物，以
    避免雨水往下滲漏。
二、被上訴人於原審訴之聲明係將上訴人坐落於頂樓之建築物拆
    除，惟原審判決逾越訴之聲明且未經實質審理，於判決主文
    記載遮雨棚部分亦應拆除。
三、原審判決未就權利行使所取得之利益與所受損失為衡量：
（一）系爭建築物價值僅新臺幣（下同）33,000元，其功能確係
      用於防止漏水，原審勘驗系爭公寓時，漏水情形為當場人
      所共見，僅位於系爭建物下方處未有漏水情形，顯見系爭
      建物影防止漏水功能。
（二）一般漏水工程施作金額約略估計達144,900元。
（三）搭蓋系爭建物已得一、二樓住戶同意，而且頂樓存在系爭
      建物對於被上訴人使用屋頂空間並無影響反而有防水之利
      益。
（四）被上訴人89年間由其父親取得系爭三樓建物所有權，因99
      年間與上訴人發生衝突產生不快，聯合其他住戶向上訴人
      要錢，經其他住戶拒絕後，方提起本件訴訟，因此被上訴
      人動機並非為防災通路、景觀。
（五）由上可知，系爭建物之存在並未損害他人或國家，且具有
      防水利益，如拆除系爭建物再就屋頂進行防水工程，最少
      需要花費十多萬元，而僅能保固2年，兩相權衡下，被上
      訴人主張，對其所得利益甚少，對其他住戶造成損失甚大
      ，非不得視為以損害他人為主要目的，構成權利濫用。
四、被上訴人之父親即前屋主余正雄在86年間因為他家房屋牆壁
    漏水，要求我們幫他修繕，所以上訴人才會於頂樓平台搭建
    遮雨棚，被上訴人父親有明示同意我們做頂樓遮雨棚，即如
    原審附件複丈成果圖（以下簡稱原審附圖）所示A部分，而
    原審附圖B部分即儲藏室於興建時，被上訴人父親亦無表示
    反對的意思，所以應該認為被上訴人父親是默示的同意，此
    成立分管契約，該分管契約應拘束上訴人。請求傳訊證人張
    純純、林瑞鴦證述上揭事實。
五、基於前述，聲明：
(一)原判決廢棄。
(二)上開廢棄部分，被上訴人在第一審之訴駁回。
貳、被上訴人方面陳述除與原判決記載相同者，茲引用外，補稱
    如下：
一、被上訴人於原審起訴主張：系爭公寓之頂樓平台依法為系爭
    公寓所有住戶之公共空間，屬系爭公寓全體住戶所共有，任
    何住戶不得將之佔為己有供作私用或建造任何建築物。詎上
    訴人未經系爭公寓全體住戶之同意，約於民國89年間，擅自
    僱工於系爭公寓之頂樓平台加蓋如原審附圖所示A、B部分之
    磚造地上物（面積合計73平方公尺，以下簡稱系爭建物），
    並禁止被上訴人前往頂樓平台，影響系爭公寓其他住戶對於
    頂樓平台之使用，被上訴人屢向上訴人反應要求拆除系爭建
    物，上訴人均置之不理。系爭公寓之頂樓平台，既屬系爭公
    寓各區分所有住戶之共有部分，上訴人未經全體共有人之同
    意，在系爭公寓之頂樓平台加蓋系爭建物，已侵害其他共有
    人之共有權而屬無權占有，爰依所有物返還請求權法律關係
    ，求為判命上訴人拆除系爭增建物回復原狀，將頂樓平台返
    還被上訴人及全體共有人之判決。
二、兩造於原審已確認本案爭點於有無權利濫用之情事，上訴人
    亦當庭撤回除權利濫用外的其他主張，因此上訴人於上訴之
    後再主張權利濫用爭點之外的攻擊防禦方法或調查證據的聲
    請均屬民事訴訟法第447條第1項不得再提出之事項，關於此
    部分法院無庸審酌，是以亦無傳訊證人張純純、林瑞鴦之必
    要。
三、頂樓遮雨棚是屋頂建物的一部份，於原審法院亦加以履勘測
    量，並無訴外裁判之情事。
四、被上訴人起訴請求拆除系爭建物，乃為保障自身及系爭公寓
    住戶之合法權益，並無任何以損害他人為目的之權利濫用情
    形。
（一）按所謂權利濫用係指在外觀上為權利之行使，實質上卻違
      反權利之社會性，因而不能認為正當行使權利之行為，為
      權利人行使權利，本即可能對義務人或他人造成不利益之
      結果，此乃無可避免之常態，要不得指為權利濫用，查本
      件被上訴人在主觀上並無損害他人之意思，而係為維護全
      體共有人之權益並以此為目的行使權利，自無構成權利濫
      用之情。
（二）是否構成權利濫用，應就權利人與相對人間之利益變動衡
      量之，上訴人雖謂原審判決未就權利行使所取得之利益與
      所受之損害衡量。然查本件被上訴人請求排除侵害，係為
      區分所有權人全體之利益為之相較於上訴人所負擔者，僅
      係拆除系爭頂樓違章建物，將頂樓平台使用權回歸全體共
      有人，要無任何失衡情形。
（三）退步言之，縱認系爭建物有防止漏水功能，但因系爭建物
      本屬違反建築法第25條的無照建築，依同法第97條之2授
      權制訂之違章建築處理辦法規定，本即應依法進行拆除，
      與系爭建物有無防止漏水功能無涉，易言之，系爭建物依
      法得報請主管建築機關拆除，縱然具有防止漏水功能亦不
      得免除其違章拆除之責任。
五、被上訴人之父並無同意上訴人於頂樓興建系爭建物，因此已
    無分管契約存在，被上訴人之父亦未曾要求上訴人修繕，且
    該修繕費用由上訴人負擔之事。退步言之，縱然被上訴人之
    父，曾有同意上訴人修繕頂樓漏水，亦非同意上訴人得自行
    於頂樓加蓋系爭建物。
六、基於前述，聲明：駁回上訴。
參、得心證之理由：
一、被上訴人主張系爭公寓為4層樓建築，被上訴人為系爭公寓3
    樓建物所有權人，而上訴人為系爭公寓4樓建物所有權人，
    而系爭屋頂平台乃為系爭公寓4個樓層建物所有人共有，上
    訴人於未得全體共有人同意，於系爭公寓之頂樓平台上加蓋
    系爭建物等情，業據提出土地登記謄本、建物登記謄本等件
    為證，並經原審法院於100年1月27日會同基隆市安樂地政事
    務所勘測屬實，有勘驗筆錄及基隆市安樂地政事務所100年2
    月11日基安地所二字第1000001245號函附之原審附圖在卷足
    稽，而上訴人於原審並未否認系爭建物為其單獨興建，且未
    得共有人之一即被上訴人同意之事實，因此堪信被上訴人此
    部分之主張為真實。
二、雖上訴人於上訴審中追加被上訴人之父親余正雄應有明示上
    訴人興建原審附圖A部分建物，及默示同意上訴人興建原審
    附圖B部分之建物，因此均成立分管契約，被上訴人繼受其
    父親余正雄之房屋應受該分管契約拘束，此項新的攻擊防禦
    方法，上訴人顯然藉此否認其未得全體共有人同意而興建系
    爭建物之事實，然而依據民事訴訟法第436條之1第3項準用
    同法第447條規定，第二審程序中原則上當事人已不得提出
    新攻擊防禦方法，且本院審酌上訴人原審係抗辯興建系爭建
    物僅得第1、2樓住戶同意，而援引土地法第34條之1、民法
    第799條之規定為抗辯，嗣後並經撤回上揭抗辯，足信自始
    並無被上訴人父親余正雄明示及默示同意上訴人興建系爭建
    物之情狀，否則上訴人在第一審即可提出上揭主張為其攻擊
    防禦方法，因此堪認上訴人於第二審提出上揭攻擊防禦方法
    顯不符合民事訴訟法第447條第1項但書各款之情狀，是以上
    訴人所提出上揭攻擊防禦方法應予駁回。
三、按所有人對於無權占有其所有物者，得請求返還之，對於妨
    害其所有權者，得請求除去之；又按各共有人對於第三人，
    得就共有物之全部為本於所有權之請求，但回復共有物之請
    求，僅得為共有人全體之利益為之，民法第767條、第821
    條分別定有明文。從而，上訴人既然未得全體共有人同意而
    興建系爭建物，被上訴人依據前開規定，請求上訴人將其系
    爭建物予以拆除，核屬有據，應予准許。
四、按權利之行使，不得違反公共利益，或以損害他人為主要目
    的。民法第148條第1項固有明文。所謂權利濫用，係在外觀
    上為權利之行使，實質上卻違反權利之社會性，因此不能認
    為正當行使權利的行為。然權利人行使權利，不免對義務人
    或他人造成不利益的結果，此乃不可避免的正常現象，不能
    指為權利的濫用，必須權利人在主觀上有損害他人的意思並
    且以此為主要目的，始構成權利的濫用；又按共同部分之使
    用，應按其本來之用法使用之，非經共同部分各共有人之特
    別約定，不得為特別之使用。而系爭公寓之屋頂平台，既稱
    之為「平台」，其本來之用法，即應保持平台之現狀而為使
    用（最高法院82年度台上字第2284號判決參照）。屋頂平台
    之作用，一般作為火災之避難場、電梯之機械室，冷暖房設
    備、屋頂出入口、避雷針、共同天線、火災時之通路，係屬
    具公寓大廈住民共益性質之共用部分，亦具安全公益性（最
    高法院93年台上字第1504號判決參照）。系爭公寓縱有如上
    訴人所辯之漏水情形，衡情應雇請專業人士評估如何進行防
    漏工程，是否非在系爭公寓之頂樓平台加蓋系爭建物，否則
    無法防止系爭公寓之漏水情形？且加蓋磚造之系爭建物，其
    成本是否低於其他防漏工程或設施，亦堪質疑，亦即加蓋系
    爭建物是否為避免系爭公寓漏水之唯一且必要之手段？上訴
    人就此並未舉證以實其說，且在系爭公寓之頂樓平台加蓋系
    爭建物，顯已達變更屋頂平台之用途或性質，對於防災通路
    、景觀或其他共有人之權益，亦無法認定完全無礙，再者，
    興建之系爭建物附加於系爭公寓之頂樓平台之上，增加系爭
    公寓設計時所未預期之結構負擔，亦有危害系爭公寓安全之
    虞慮，從而，被上訴人以系爭公寓之共有人身分，請求上訴
    人拆除系爭建物，乃屬合法權利之正當行使，並無權利濫用
    之情事，於法並無不合，上訴人上訴主張被上訴人提起本訴
    乃為權利濫用，不足採取。
五、被上訴人原審起訴之起訴狀雖僅略稱請求上訴人拆除頂樓之
    建築物，然依據起訴狀所附證物照片顯示，其所主張之範圍
    應包含儲藏室及遮雨棚，是以原審法院現場履勘時亦囑託地
    政事務所人員就上揭儲藏室及遮雨棚均加以測繪面積位置，
    且原審附圖經地政事務所函送到院後，被上訴人當庭將訴之
    聲明依據原審法院100年3月8日筆錄記載當庭更正為請求上
    訴人應將附圖標示A、B部分拆除，因此系爭儲藏室、遮雨棚
    等建物上訴人是否有權興建均據兩造分別攻擊及防禦，並經
    法院實質審理，是以原審依據上訴聲明範圍作出判決，並無
    上訴人主張未經實質審理及訴外裁判可言，上訴人此部分主
    張亦無可採。
六、綜上所述，被上訴人依民法第767條、第821條規定請求上訴
    人拆除系爭增建物回復原狀，將頂樓平台返還被上訴人及全
    體共有人，為有理由，應予准許，原判決就此部分為被上訴
    人勝訴之判決，並依職權宣告假執行，於法並無不合。上訴
    意旨指摘原判決此部分不當，聲明廢棄改判，為無理由，應
    予駁回。
七、本件事證已臻明確，兩造其餘攻擊防禦方法，及未予援用之
    證據，經本院斟酌後，認均不足以影響本判決之結果，自無
    逐一詳予論駁之必要，附此敘明。
八、上訴人應負擔之第二審訴訟費用額為1,500元。
九、據上論結，本件上訴為無理由。依民事訴訟法第436條之1第
    3 項、第449條第1項、第78條，判決如主文。
中    華    民    國   100    年    9     月    30    日
                  審判長法  官  蔡聰明
                        法  官  林金發
                        法  官  王翠芬
以上正本係照原本作成。
本件判決不得上訴。
中    華    民    國   100    年    9     月    30    日
                        書記官  李一農